【裁判字號】    98,家訴,118
【裁判日期】    990205
【裁判案由】    分割遺產
【裁判全文】
臺灣桃園地方法院民事裁定             98年度家訴字第118號
聲  請  人  戊○○
            丁○○
            乙○○
            丙○○
共      同
代  理  人  徐原本律師
相  對  人  壬○○○
            辛○○
代  理  人  謝清傑律師
相  對  人  己○○
法定代理人  甲○○
被 選 任人  徐原本律師
上聲請人聲請選任特別代理人事件，本院裁定如下：
    主  文
選任徐原本律師於本院九十八年度家訴字第一一八號分割遺產事
件為原告庚○○之特別代理人。
    理  由
一、本件聲請意旨略以：聲請人為原告庚○○之子，原告庚○○
    對被告壬○○○、辛○○、己○○因分割遺產事件有為訴訟
    行為之必要，現由鈞院以98年度家訴字第 118號分割遺產事
    件審理中。因兩造就庚○○是否有訴訟能力有所爭執，若鈞
    院認定庚○○之訴訟能力有所欠缺，聲請人為其親屬，爰依
    民事訴訟法第51條第2 項規定聲請選任徐原本律師為相對人
    之特別代理人等語。
二、按「無訴訟能力人有為訴訟之必要，而無法定代理人，或法
    定代理人不能行代理權者，其親屬或利害關係人，得聲請受
    訴法院之審判長，選任特別代理人」，民事訴訟法第51條第
    2 項定有明文。能獨立以法律行為負義務者，有訴訟能力，
    為民事訴訟法第45條所明定。所謂訴訟能力，與「意識能力
    」為不同概念，「訴訟能力」為法律專有名詞，乃當事人能
    自為訴訟行為，或委由訴訟代理人代為訴訟行為之能力，與
    民法之行為能力相當。凡能獨立以法律行為負義務之人，即
    能辨識利害得失之人，既能辨識利害得失，乃能知訴訟之結
    果，而行使其權利之伸張及防禦方法。以法律行為處分其私
    權，與以訴訟行為防禦其私權，兩者結果無異，其實行之能
    力即應相同。是以無行為能力者，既不能以法律行為負義務
    ，自無訴訟能力，最高法院88年度台上字第1856號裁判意旨
    可資參照。
三、經本院依職權當庭訊問原告庚○○，庚○○尚能清楚明確認
    出聲請人戊○○、乙○○為其子，相對人壬○○○為其女、
    相對人辛○○為其孫，庚○○也自行表示其身體很好，不需
    他人照顧等語，固堪認庚○○之意識尚屬清楚，然經本院詢
    問其是否知悉於委任狀上蓋章之意義何在、是否知道今天來
    法院要做什麼等問題，其表示不知道。詢問其是否要告辛○○，其僅表示「那是誰」，未能針對問題明確回答（詳見本
    院98年10月13日準備程序筆錄，本院卷一108頁至第110頁參
    照）。按所謂訴訟能力，乃當事人能自為訴訟行為，或委由
    訴訟代理人代為訴訟行為之能力，與民法之行為能力相當；
    凡能獨立以法律行為負義務之人，即能辨識利害得失之人，
    既能辨識利害得失，乃能知訴訟之結果，而行使其權利之伸
    張及防禦方法。以法律行為處分其私權，與以訴訟行為防禦
    其私權，兩者結果無異，其實行之能力即應相同。是以無行
    為能力者，既不能以法律行為負義務，自無訴訟能力。相對
    人於上開準備程序筆錄中表明其不知在委任狀上蓋章之意義
    何在，也不知其到法院要做什麼，亦無法表明要對被告提起
    訴訟，可知雖有識別能力，但尚不能清楚辨識訴訟上之利害
    得失，而無法知訴訟之結果，並進而無法行使其權利之伸張
    及防禦方法，既不能以法律行為負義務，是自無訴訟能力，
    聲請人聲請選任徐原本律師為庚○○之特別代理人，核無不
    合，應予准許。
四、爰裁定如主文。
中    華    民    國    99    年    2     月    5     日
                  家事法庭  審判長法   官  張淑芬
                                  法   官  王兆飛
                                  法   官  游智棋
以上為正本係照原本作成
如對本裁定抗告須於裁定送達後10日內向本院提出抗告狀
中    華    民    國    99    年    2     月    5     日
                               法院書記官  劉文松

司法院資訊處製作；財團法人民間司法改革基金會備份。
